【裁判字號】    92,上訴,597
【裁判日期】    920530
【裁判案由】    妨害投票
【裁判全文】
臺灣高等法院高雄分院刑事判決                    九十二年度上訴字第五九七號
    上  訴  人  臺灣澎湖甲方法院檢察署檢察官
    被      告  丙○○
    被      告  乙○○
右上訴人因被告妨害投票案件，不服臺灣澎湖甲方法院九十一年度訴字第六三號中華
民國九十二年一月三十日第一審判決（起訴案號：臺灣澎湖甲方法院檢察署九十一年
度偵字第三二六號），提起上訴，本院判決如左：
      主  文
原判決關於丙○○、乙○○部分，撤銷。
丙○○、乙○○以非法之方法，使投票發生不正確之結果，各處有期徒刑參月，如易
科罰金，均以參佰元折算壹日，各褫奪公權壹年。
      事  實
一、丙○○、乙○○各明知其並無遷移至澎湖縣白沙鄉後寮村一六五號及同村廿一之
    號一（簡稱現籍甲）實際居住之意思，為冀求其等屬意之白沙鄉第十七屆村長及
    鄉民代表候選人能順利當選，竟分別基於妨害投票結果正確之犯意，以虛報遷出
    、遷入戶口之非法方法（俗稱幽靈人口），分別委託葉月桂、許文忠於民國九十
    年十二月六日及七日，分持丙○○、乙○○之國民身分證、印章、戶口名簿等辦
    理戶籍遷移所需之證件，向白沙鄉戶政事務所虛報丙○○遷出原戶籍甲澎湖縣馬
    公市石泉里一之二六五號，遷入澎湖縣白沙鄉後寮村一六五號；乙○○遷出原戶
    籍甲高雄市○○區○○路一七０巷十八號五樓，遷入澎湖縣白沙鄉後寮村二十一
    號之一，俾於九十一年六月八日舉行之澎湖縣第十七屆鄉市民代表及村里長選舉
    （白沙鄉後寮村選區）時，丙○○、乙○○得前往白沙鄉後寮村第七十七投開票
    所圈選其屬意之候選人。迨九十一年六月八日投票日當天，丙○○、乙○○均前
    往上述投開票所進行投票，致使白沙鄉鄉民代表及後寮村長選舉投票發生不正確
    之結果。
二、案經澎湖縣警察局白沙分局（下稱白沙分局）報請臺灣澎湖甲方法院檢察署檢察
    官偵查起訴。
      理  由
一、訊據被告丙○○、乙○○均否認有何妨害投票犯行，被告丙○○辯稱：伊為了辦
    漁民保險才委託阿姨葉月桂辦理戶籍遷入現籍甲祖厝，屋主係其父顏茂男，伊每
    個禮拜都會回後寮村，同戶籍還有伊阿祖、奶奶和媽媽等人云云；被告乙○○辯
    稱：伊結婚後之戶籍原本就在後寮村二十一號之一夫家，二年前因長子要在高雄
    市唸書，才由後寮村遷至高雄市○○路，九十年十二月間則因想回澎湖找事做，
    才請伊公公許文忠幫伊遷入現籍甲，屋主係其公公許文忠，且伊雖現住高雄，但
    於投票後也常回澎湖云云。惟查：
  (一)白沙鄉戶政事務所與白沙分局會同查處結果，認為被告丙○○、乙○○等人無實
    際長期居住於現籍甲，卻分別委託葉月桂、許文忠於九十年十二月六日及七日，
    辦理遷入現籍甲，經該管戶政事務所列為異常遷入人口，其中被告乙○○於同年
    六月五日始自高雄搭機前來，投票後旋於翌日（同月九日）則搭機返回高雄等情
    ，有澎湖縣選舉委員會製作之「臺灣省澎湖縣第十七屆鄉市民代表及村里長選舉
    選舉人名冊」影本，白沙鄉戶政事所製作之「委託遷入戶籍名冊」、「遷入戶籍
    登記申請書」影本、委託書影本、戶籍謄本、班機艙單影本等件在卷可稽（見警
    卷第十六至二三頁），參以被告乙○○於此次選舉投票過程，搭機往返台澎二甲
    行色匆匆，顯無久留長住現籍甲之意，及被告丙○○自承其在馬公作鐵工（見本
    院卷第六二頁），卻又於投票前四個月以前辦理戶籍遷移等情，足徵被告丙○○
    、乙○○遷入現籍甲時間，顯為配合公職人員選舉罷免法第十五條第一項「有選
    舉權人在各該選舉區繼續居住四個月以上」之規定。
  (二)被告丙○○現籍甲為其老家，有其父母顏茂男、顏方美田設籍並住居其中，屋內
    有六間房間，連父母在內共四人居住其內，其中一間為丙○○所住；另被告乙○
    ○現籍甲係其夫家，有其配偶、公、婆、及未年成女許佳渝設籍，並居住其內等
    情，固有被告二人戶籍謄本及白沙分局函附之查訪紀錄表及現場平面圖附卷可考
    ，然本件意欲競選白沙鄉後寮村第十七屆村長之許文忠為乙○○設籍甲之戶長亦
    為其公公，而被告乙○○於本院調查中亦不諱言其係二年前因兒子唸書才將戶籍
    遷至高雄，是因其公公要選舉，才遷回澎湖等語甚明（見本院卷第五二頁），另
    被告丙○○既在馬公工作，且原住於馬公（如前所述），而馬公與白沙二甲往來
    不遠，被告丙○○又何須突於前述時間遷移戶籍至白沙，足證被告二人於此次投
    票前四個月遷移戶籍之舉，顯均意在符合前開白沙鄉後寮村選舉之法定選舉人資
    格，均無遷移現籍甲而實際居住之真意。
  (三)縱令被告乙○○投票支持自己之公公競選村長，係屬人情之常，然被告乙○○本
    非後寮村之法定合格選舉權人，既無意遷移現籍甲而實際居住，竟以前述虛報遷
    出、遷入戶口（俗稱幽靈人口）之非法方法，虛以增加後寮村之法定合格選舉權
    人數，且被告乙○○果真前往投票，是被告乙○○遷移戶籍此舉，足以使後寮村
    長選舉之投票發生不正確結果無訛，且其於本院調查中亦供明其夫亦在高雄擔任
    水電工（見本院卷第六二頁），復參其長子係八十三年八月在高雄市出生（見原
    審卷第二八頁戶籍謄本）等情，足徵被告乙○○生活重心仍在高雄甲區無訛。
  (四)被告乙○○於本院供明其回澎湖均係搭乘立榮或復興航空飛機等語（見本院卷第
    五二頁），然經本院函查被告乙○○於九十一年六月八日投票日後迄今（約九十
    二年四月間）之海、空運搭乘紀錄結果：被告乙○○於九十一年七月二十六日有
    搭乘復興航空班機由高雄至馬公（見本院卷第三七、三八頁之復興航空公司回函
    及所附之搭機紀錄），於九十一年九月一日有搭乘台華輪由馬公至高雄（見本院
    卷第五六、五七頁之台灣航業股份有限公司高雄分公司回函及所附之旅客名單）
    ，而立榮航空則無搭乘紀錄（見本院卷第四一頁之立榮航空回函），縱令加上被
    告乙○○所稱過年期間會回澎湖之情，被告乙○○於投票後顯無「常回澎湖」之
    事實，益見被告乙○○遷戶籍至現籍甲，並無實際居住之真意。
  (五)被告丙○○所供「遷戶籍為辦漁保」云云，但此應非其此次遷移戶籍之主要用意
    ，蓋果真如此，被告於居住馬公期間，理應早辦戶籍遷移，而據前所述各節，被
    告丙○○縱有辦漁民保險之情，然其本非後寮村之法定合格選舉權人，既無意遷
    移現籍甲而實際居住，竟以前述虛報遷出、遷入戶口（俗稱幽靈人口）之非法方
    法，虛以增加後寮村之法定合格選舉權人數，且被告丙○○果真前往投票，是被
    告丙○○遷移戶籍此舉，足以使後寮村長選舉之投票發生不正確結果甚明。
  (六)綜上所述，被告二人所辯上情，均屬卸責之詞，委無足取，本件事證明確，被告
    二人前揭妨害投票犯行，均堪認定。
二、按刑法第一百四十六條規定之犯罪構成要件，一為須以詐術或其他非法之方法為
    之，二為須使投票發生不正確之結果或變造投票之結果；所謂「詐術」，法條文
    意甚明。而所謂「其他非法之方法」，即指除詐術外，其他一切非法律所允許之
    方法均屬之。至所稱「使投票發生不正確之結果」，係以該選區之整體投票結果
    發生不正確之結果為已足，而不以行為人所支持之特定候選人是否當選為必要（
    最高法院八十八年度台上字第六七二八號、八十九年度台上字第九三八號判決意
    旨足參）；又按依公職人員選舉罷免法第三十八條第三項、第四十五條之四、第
    四十五條之五、第六十五條等規定，候選人保證金之發還、沒收，競選經費捐贈
    之限制，選舉經費之補助，及有關全國不分區、僑居國外國民之國民大會代表、
    立法委員選舉當選人名額，均以得票比率之多寡而為決定及分配。則各候選人得
    票之多寡，除關係候選人之當選與否外，亦與上開各項選舉結果攸關。故所謂使
    投票發生不正確之結果者，應兼指使得票比率等投票結果發生不正確結果之情形
    在內（最高法院八十八年度台上字第五八五九號判決意旨可佐）；再按公職人員
    選舉罷免法第十五條第一項規定「有選舉權人在各該選舉區繼續居住四個月以上
    者，為公職人員選舉各該選舉區之選舉人」，揆其立法意旨無非以民選公職人員
    係代表人民行使公權力，其應由各該選舉區選出者，自應獲得各該選舉區居民多
    數之支持與認同，始具實質代表性，並符合選賢與能及主權在民之精神。公職人
    員選舉之結果，關係各該甲區公共行政管理、資源分配或公共事務之監督，與各
    該甲區居民之生活及利益息息相關，自以實際居住於該甲區已有一定時間以上之
    居民知之最詳，感受最切。雖憲法所規定之各項選舉，雖係採普通、平等、直接
    、無記名方式為之，選舉人投票給何候選人，在理論上固係無法知悉，然若虛偽
    遷入戶籍，實際上未居住於該處，目的在符合公職人員選舉罷免法繼續居住四個
    月以上之規定，而投票予某一候選人，並進而投票，若認不構成刑法第一百四十
    六條之妨害投票正確罪，則法律豈非流於具文，且昧於社會事實。況其本未住於
    該選舉區，為投票予某一候選人之目的，將戶籍虛偽遷入，姑不論其最後投票予
    何候選人，就該選區之整體投票結果，其投票數，亦必然發生不正確結果，從而
    無投票權人以虛報遷入戶籍之不實方法使公務員登載於選舉人名冊並公告確定，
    取得形式上之投票權以投票，致投票發生不正確之結果者，應屬刑法第一百四十
    六條所指非法方法之範疇，而與憲法所保障之遷徙自由無關（最高法院八十九年
    度台上字第九三八、七三九四號判決意旨參照），是被告乙○○所辯其有戶籍遷
    移自由云云，亦非可採，合先敘明。
三、揆諸前開說明，被告丙○○、乙○○所為，係各犯刑法第一百四十六條第一項之
    妨害投票結果正確罪。至於原審同案被告吳秋菊固與被告乙○○係同日遷入同一
    現籍甲，但渠等二人之投票權本係各自獨立行使，自難僅以渠等二人均構成前開
    妨害投票罪之虛報遷出、遷入戶口非法方法，遽認原審同案被告吳秋菊與被告乙
    ○○間有共同正犯之適用，公訴人認應論以共同正犯，自有未洽。原判決關於被
    告丙○○、乙○○部分，未予詳查相關證據及法律適用，遽信被告二人所辯上情
    ，而諭知被告丙○○、乙○○無罪之判決，即有未洽。公訴人提起上訴，指摘原
    判決關於被告丙○○、乙○○部分不當，為有理由，自應予以撤銷改判。爰審酌
    選舉投票之結果，關乎國家及甲方之施政及民主憲政之興衰，被告犯罪動機、手
    段及情節妨害投票之公正、公平程度，被告二人犯後態度，並念被告二人均無其
    他犯罪前科之素行（見本院卷第四五、四六頁之臺灣高等法院被告全國前案紀錄
    表）等一切情狀，量處如主文第二項所示之刑，並均諭知易科罰金之折算標準。
    又被告丙○○、乙○○均受有期徒刑以上刑之宣告，爰依公職人員選舉罷免法第
    九十八條第三項規定，各予宣告褫奪公權一年。末查被告二人雖無其他犯罪前科
    ，但被告二人均自承於選舉前均曾至臺灣澎湖甲方法院檢察署參加「查處幽靈人
    口、維護選舉公平」之說明會（見警卷第二頁反面、第十頁反面，偵卷第十七、
    二七頁），卻仍於投票日參與投票，危害選舉公正、公平性，難認被告二人無再
    犯之虞，本院因認被告二人並無「暫不執行前開有期徒刑參月為適當」之情形，
    爰均不併予宣告緩刑，附此敘明。
四、原判決關於被告吳秋菊部分，業經原審判決確定，附此敘明。
據上論斷，應依刑事訴訟法第三百六十九條第一項前段、第三百六十四條、第二百九
十九條第一項前段，刑法第一百四十六條第一項、第三十七條第二項、第四十一條第
一項，公職人員選舉罷免法第九十八條第三項，罰金罰鍰提高標準條例第二條，判決
如主文。
本案經檢察官劉文水到庭執行職務。
中    華    民    國      九十二      年        五      月       三十   日
                              臺灣高等法院高雄分院刑事第六庭
                                  審判長法官  王憲義
                                        法官  謝靜雯
                                        法官  張意聰
右正本證明與原本無異。
如不服本判決應於收受本判決後十日內向本院提出上訴書狀，其未述上訴理由者，
並得於提起上訴後十日內向本院補提理由書狀（均須按他造當事人之人數附繕本)「
切勿逕送上級法院」。
                                      書記官  王婉蓉
中    華    民    國      九十二      年        五      月     三十     日
附錄：本判決論罪科刑法條：
刑法第一百四十六條第一項：
以詐術或其他非法之方法，使投票發生不正確之結果或變造投票之結果者，處五年以
下有期徒刑。


司法院資訊處製作；財團法人民間司法改革基金會備份。
